【裁判字號】    96,訴,476
【裁判日期】    971231
【裁判案由】    返還共有物
【裁判全文】
臺灣士林地方法院民事判決               96年度訴字第476號
原          告  乙○○
                丁○○
共同訴訟代理人  賴鎮局律師
被          告  丙○
                芳越科技有限公司
兼法定代理人及
共同訴訟代理人  甲○○
兼 上 列 三 人
共同訴訟代理人  馬大濰即馬茂.
上列當事人間請求返還共有物事件，本院於民國97年11月27日言
詞辯論終結，判決如下：
    主  文
被告丙○應將坐落臺北市○○區○○段一小段1964建號、門牌號
碼臺北市○○區○○路2 段48號6 樓之3 房屋騰空返還原告及全
體共有人。
被告丙○應給付原告乙○○、丁○○各新臺幣壹佰壹拾陸萬零壹
佰拾元，並自民國九十七年三月一日起至返還前項建物之日
止，按月給付原告乙○○、丁○○各新臺幣壹萬肆仟玖佰參拾柒
元。
原告其餘之訴駁回。
訴訟費用由被告負丙○擔三分之二，餘由原告負擔。
本判決第一項於原告以新臺幣肆拾柒萬貳仟元供擔保後，得假執
行：但被告丙○如以新臺幣壹佰肆拾壹萬肆仟伍佰元為原告預供
擔保後，得免為假執行。
本判決第二項前段，於原告乙○○、丁○○分別以新臺幣拾捌
萬柒仟元供擔保後，各得假執行﹔但被告丙○如分別以新臺幣壹
佰壹拾陸萬零壹佰拾元各為原告乙○○、丁○○預供擔保後
，各得免為假執行。
本判決第二項後段按月給付部分，於原告乙○○、丁○○分別按
月以新臺幣伍仟元供擔保後，各得假執行﹔但被告丙○如分別按
月以新臺幣壹萬肆仟玖佰參拾柒元各為原告乙○○、丁○○預供
擔保後，各得免為假執行。
原告其餘假執行之聲請駁回。
    事實及理由
一、原告主張：
（一）坐落臺北市○○區○○段一小段1964建號、門牌號碼臺北
      市○○區○○路2 段48號6 樓之3 房屋（下稱系爭房屋）
      為伊2 人與被告丙○共有，應有部分各均為3 分之1 。被
      告丙○未經全體共有人為任何使用收益之協議，且未經伊
      2 人同意下，竟自民國86年8 月26日系爭房屋建造完成後
      ，即與被告馬大濰（即馬茂曉）、甲○○共同占用系爭房
      屋，就系爭房屋之全部為使用收益。芳越科技有限公司（
      下稱芳越公司）則自92年6 月18日起設立於系爭房屋，亦
      共同占有之。被告均無占有系爭房屋之合法權源，已構成
      無權占有，原告自得依民法第767 條、第821 條規定，請
      求被告將系爭房屋騰空返還全體共有人，並依民法第179
      條、第184 條規定，請求被告連帶給付占有使用系爭房屋
      相當於租金之損害金。而系爭房屋係屬商業區，位於台北
      車站附近，依安信不動產估價事務所就系爭房屋合理租金
      之鑑價結果計算，至97年2 月29日以前，被告丙○、馬大
      濰、甲○○應連帶給付之損害金共計新臺幣（下同）589
      萬8,817 元，其中被告芳越公司共同占有期間（即92年6
      月18日起），其應負連帶給付義務部分計273 萬5,632 元
      。另自97年3 月1 日起，應按月連帶給付之損害金則為4
      萬4,812 元。
（二）爰依前揭規定，提起本訴，並聲明：
   1、被告應將系爭房屋騰空遷讓返還原告及全體共有人。
   2、被告應連帶給付原告273萬5,632元及自97年3月1日起至返
      還前項房屋之日止，按月連帶給付原告4萬4,812元。
   3、被告丙○、馬大濰、甲○○應連帶給付原告316萬3,185元
      。
   4、願供擔保請准宣告假執行。
二、被告則以：
（一）被告丙○係經原告乙○○姊姊王雪航及原告丁○○之夫同
      意，始於89年5 月18日搬入系爭房屋，原告並未反對，迄
      本件起訴已長達8 年時間，均未見原告出面異議，顯見原
      告就兩造3 人共有又未明確分管使用之系爭房屋，交由被
      告丙○居住管理並無爭執，被告丙○自非無權占有。而被
      告馬大濰、甲○○則為被告丙○之兒子、媳婦，經父親同
      意及指示，乃於90年8 月28日遷入共同居住，亦非無權占
      有。至於被告芳越公司，亦經原告同意始於系爭房屋辦理
      設立登記，且被告芳越公司僅為設立登記，實際並未在此
      營業，並未實際占有使用系爭房屋，亦不構成無權占有。
（二）原告雖否認同意被告丙○使用系爭房屋，惟原告之所有權
      狀及印鑑證明自始即交付被告丙○持有，若非經原告同意
      ，被告丙○何以能持有上述重要證件逾10年以上，且其間
      原告從未向被告提出意見。由此可見，在系爭房屋之基地
      持分不足之問題尚未解決，未能順利出售、出售分配價金
      之前，系爭房屋交由被告丙○居住維修管理，尋求適當時
      機出售，應為共有人之共識及權宜措施，是被告本於民法
      第818 條規定居住使用系爭房屋，並無不合。又原告請求
      相當於租金之損害金乃自86年開始計算至97年間，其中自
      起訴日（即95年9 月8 日）往前計算超過5 年、2 年部分
      ，均已分別罹於不當得利及侵權行為之時效期間，不得再
      為請求。再者，關於租金之計算，應以土地法第97條前段
      規定為上限，安信不動產估價事務就系爭房屋租金鑑價之
      金額過高等語，資為抗辯。
（三）並聲明：
   1、原告之訴及假執行之聲請均駁回。
   2、如受不利益判決，願供擔保請准宣告免為假執行。
三、兩造不爭執事項：
（一）系爭房屋於86年8月26日辦理第一次保存登記。現為原告2
      人與被告丙○共有，應有部分每人各3分之1，均係基於買
      賣之原因，而於86年12月4日登記取得。
（二）臺北市建成地政事務所於85年12月5日所核發、原告2人與
      被告丙○就系爭房屋之原始建物所有權狀，均由被告丙○
      持有中。嗣原告乙○○曾以遺失為由，申請經臺北市建成
      地政事務所於88年10月5 日重新核發其應有部分之建物所
      有權狀。而系爭房屋坐落基地部分，目前仍為他人所有，
      尚未完成所有權移轉登記。
（三）被告丙○與馬大濰為父子關係，被告馬大濰與甲○○則為
      夫妻關係。系爭房屋現由被告丙○及被告馬大濰、甲○○
      夫妻共同居住。被告甲○○擔任負責人之芳越公司則經被
      告丙○同意，於92年6 月18日在系爭房屋設立公司登記。
      以上各項，有兩造提出之土地建物登記謄本、房屋預定買
      賣契約書、有限公司設立登記表、戶籍謄本、系爭鑑價報
      告在卷可參，並為兩造所不爭執，均堪信為真實。
四、得心證之理由：
    本件經與兩造協議整理之爭點為：（一）被告馬大濰、甲○○係被告丙○之占有輔助人或獨立之占有人？（二）被告芳
    越公司有無實際占有系爭房屋？（三）被告丙○及其他被告
    有無占有使用系爭房屋全部之權源？（被告丙○是否經原告
    或其代理人之同意？）（四）前項如無占有權源，被告（全
    體或部分被告）是否構成共同侵權行為或不當得利？如是，
    適當金額若干？
    茲分別論述如下：
（一）被告馬大濰、甲○○係被告丙○之占有輔助人，非獨立之
      占有人：
      按對於物有事實上管領之力者，為占有人。又受僱人、學
      徒、或基於其他類似之關係，受他人之指示，而對於物有
      管領之力者，僅該他人為占有人。民法第940條、第942條
      分別定有明文。所謂占有輔助人，重在其對物之管領，係
      受他人之指示，至是否受他人之指示，應自其內部關係觀
      之。對於該物有管領之力者，依民法第942 條規定，應僅
      該他人為占有人，是以如一併請求占有輔助人遷讓返還所
      有物，即非正當（最高法院65年度臺抗字第163 號判例、
      8 2 年度臺上字第3057號判決參考)。 經核，被告馬大濰
      、甲○○係被告丙○之兒子、媳婦，係經父親即被告丙○
      同意而遷入系爭房屋共同生活乙情，為被告陳述甚明。考
      以被告馬大濰、甲○○遷入系爭房屋，係與被告丙○同屬
      一戶，且由被告丙○擔任戶長，並非分戶另設獨立生活戶
      ，此有被告之戶籍謄本在卷可稽（參見本院卷第145 頁）
      。顯然被告馬大濰、甲○○係因父子、翁媳等家屬關係，
      與被告丙○共同生活而同居於系爭房屋，應屬被告丙○之
      占有輔助人，而非獨立占有人，甚為明確。
（二）被告芳越公司並未實際管領占有系爭房屋，亦非占有人：
      按所有人對於無權占有或侵奪其所有物者，得請求返還之
      ，民法第767條前段定有明文，又該條規定所有人固對於
      無權占有所有物者得請求返還，惟此處所稱之占有人，應
      指現在占有該物之人，即現仍事實上管領其物之人（最高
      法院29年上字第1061號判例參照）。原告主張被告芳越公
      司亦占有系爭房屋，然為被告所否認，被告並抗辯僅係辦
      理登記，未於系爭房屋營業實際占有等語。查，被告芳越
      公司設立登記之公司營業所固然為系爭房屋之地址，且被
      告芳越公司與丙○訂有房屋租賃契約書，亦有被告提出之
      租賃契約書影本存卷可參。然如前述，所謂占有人，乃對
      於物有事實上管領之力者，是以有無占有之事實，仍應視
      其實際上是否有管領力而定。於吾國商業實務上，辦理公
      司登記，而未於登記營業所實際營業者，所在多有，且基
      於稅捐單位稅務會計稽查所需，書立形式上之房屋租賃契
      約以供查核者，亦非少見。是則，徒以公司設址資料及形
      式上之房屋租賃契約書，仍不足證明被告芳越公司確有於
      系爭房屋實際營業管領占有之事實。除此之外，原告並未
      提出其他證據足資證明被告芳越公司對系爭房屋確有事實
      上之管領力，其主張被告芳越公司占有系爭房屋云云，即
      不足認為真正。準此，原告併請求被告芳越公司遷讓返還
      系爭房屋及與其餘被告連帶給付相當於租金之損害金，即
      非有據。
（三）被告丙○並無占有使用系爭房屋全部之權源，構成無權占
      有，應將系爭房屋返還全體共有人，惟原告併請求其餘被
      告返還系爭房屋部分，則非有據：
   1、按各共有人對於第三人，得就共有物之全部，為本於所有
      權之請求，但回復共有物之請求，僅得為共有人之全體之
      利益為之。民法第821 條定有明文。各共有人按其應有部
      分，對於共有物之全部雖有使用收益之權。惟未經共有人
      協議分管之共有物，共有人對共有物之特定部分占有使用
      收益，仍須徵得他共有人全體之同意，非謂共有人得對共
      有物之全部或任何一部有自由使用收益之權利。如未經他
      共有人同意而就共有物之全部或一部任意占用收益，即屬
      侵害他共有人之權利，他共有人得本於所有權請求除去其
      妨害或請求向全體共有人返還占用部分（最高法院62年台
      上字第1803號判例、74年2 月5 日74年度第2 次民事庭會
      議決定、76年度台上字第821 號判決等參考）。再按，以
      無權占有為原因，請求返還所有物之訴，被告對原告就其
      物有所有權存在之事實無爭執，而僅以非無權占有為抗辯
      者，原告於被告無權占有之事實，無舉證責任。被告應就
      其取得占有，係有正當權源之事實證明之。如不能證明，
      則應認原告之請求為有理由。此有最高法院72年度台上字
      第1552號判決要旨足參。
   2、被告抗辯被告丙○係經原告乙○○姊姊王雪航及原告丁○○之夫同意，始搬入占有系爭房屋，原告亦未反對，已得
      原告之同意，且馬大濰夫妻搬入時，亦有告知原告云云，
      然為原告所否認。參諸前揭說明，被告自應就其占有系爭
      房屋係有正當權源之事實負舉證責任。經核，被告抗辯已
      得原告同意乙結，無非係以被告丙○原告自始即持有原告
      就系爭房屋之所有權狀及印鑑證明為其主要論據。而原告
      就系爭房屋之原始所有權狀，均由被告丙○持有中乙情，
      業據被告提出原始所有權狀為憑，且為原告所不爭執，固
      屬真正。惟原告否認同意被告丙○居住占有系爭房屋，並
      陳稱：當初權狀並非伊等交予被告，係因被告丙○在建設
      公司上班，所以權狀就由被告丙○直接拿取，並未交付原
      告等語（參見本院卷第156 頁）。是系爭房屋之所有權狀
      是否確為原告本人或代理人所交付，尚非無疑。而關於印
      鑑證明部分，被告亦未能舉出以明，是以，被告抗辯原告
      交付系爭房屋之所有權狀及印鑑證明予被告丙○云云，尚
      不足逕予憑採。況且，按諸常情，共有人間同意他共有人
      就共有物之全部或特定部分為使用收益，亦無交付所有權
      狀之必要，徒以所有權狀之交付，亦不足逕認同意他共有
      人占有使用共有物之全部。再者，縱認原告確有交付前揭
      文件予被告丙○之事實，關於原告等交付前揭文件之緣由
      ，被告馬大濰亦自陳：「王雪航有欠丙○、馬茂曉的錢，
      丁○○的先生和王雪航就委託我處理房子，是共同要出售
      」等語（參見本院卷第45頁）。由此可見，原告係因委託
      被告丙○出售系爭房屋，始交付前揭文件予被告丙○，亦
      難遽此推論原告已同意被告就系爭房屋之全部為使用收益
      。被告此部分抗辯自非可採。
   3、至被告另被告長期占有系爭房屋，均未見原告出面異議，
      顯見原告就系爭房屋交由被告丙○居住管理並無爭執乙節
      ，按共有物分管契約係共有人就共有物管理方法所成立之
      協議，依民法第820條第1項規定，應由共有人全體共同協
      議訂定之。又共有物分管之約定，不以訂立書面為要件，
      倘共有人間實際上劃定使用範圍，對各自占有管領之部分
      ，互相容忍，對於他共有人使用、收益，各自占有之土地
      ，未予干涉，已歷有年所，即非不得認有默示分管契約之
      存在（最高法院89年度臺上字第585 號判決意旨參考）。
      是默示共有物分管契約之成立，亦必係共有人間實際上劃
      定使用範圍，對各自占有管領之部分，互相容忍，對於他
      共有人使用、收益，各自占有之土地，未予干涉，已歷有
      年所之情形，始足該當。考以系爭房屋雖為原告與被告丙○所共有，然原告完全未為使用、收益，質言之，兩造間
      並無實際上劃定使用範圍，對各自占有管領部分，互相容
      忍之情事存在。是以，自難認兩造間就系爭房屋之使用、
      收益已有成立默示分管契約之合意，被告丙○亦無從因而
      取得合法之占有權源。此外，被告丙○復未能舉證證明其
      確有何占有系爭房屋之正當權源，自已侵害原告之共有權
      ，而構成無權占有。
   4、綜上所述，被告丙○占有系爭房屋之全部為使用，已構成
      無權占有，原告本於回復共有物請求權，請求被告丙○將
      系爭房屋騰空遷讓返還原告暨共有人全體，即屬有據。至
      於被告馬大濰、甲○○僅係被告丙○之占有輔助人，非獨
      立占有人，已如前述，上開命被告丙○返還系爭房屋之內
      容，效力已及於占有輔助人之被告馬大濰、甲○○，職是
      ，原告併請求渠2 人以，返還系爭房屋，即非正當，不能
      准許。另原告併請求前述非占有人之被告芳越公司返還系
      爭房屋部分，亦非有據，併應駁回。
（四）被告丙○應自原告提起本訴回溯5 年時起，給付原告相當
      於租金之不當得利，金額各如附表所示，其餘被告則不負
      連帶給付損害金之義務：
   1、按無法律上之原因而受利益，致他人受損害者，應返還其
      利益；不當得利之受領人，依其利益之性質或其他情形不
      能返還者，應償還其價額。民法第179條、第181條但書分
      別定有明文。又按無權佔用他人之土地，可能獲得相當於
      租金之利益為社會通常之觀念，而土地所有人因此受有相
      當於租金之損害，自得依民法第179 條前段之規定，請求
      相當於租金之不當得利（最高法院61年臺上字第1695號判
      例意旨參照）。復按利息、紅利、租金、贍養費、退職金
      及其他1 年或不及1 年之定期給付債權，其各期給付請求
      權，因5 年間不行使而消滅。時效完成後，債務人得拒絕
      給付。民法第126條、第144條第1 項亦分別定有明文。且
      無法律上之原因而獲得相當於租金之利益，致他人受損害
      時，如該他人之返還利益請求權已逾租金短期消滅時效之
      期間，對於相當於已罹消滅時效之租金之利益，不得依不
      當得利之法則，請求返還（最高法院69年度臺上字第3912
      號、70年度臺上字第3295號、74年度臺上字第1751號、75
      年度臺上字第958 號判決要旨參照）。是相當於租金之不
      當得利請求權，應適用前揭5 年短期時效之規定。
   2、本件原告雖主張被告丙○自86年8 月26日起即占有系爭房
      屋云云，然為被告丙○所否認，其則自承係89年5 月18日
      始遷入系爭房屋等情，就被告丙○自承占有始期之前，原
      告又未能舉證證明被告丙○確有占有之事實，原告此部分
      占有始期之主張自非可採，應以上述被告丙○自認之89年
      5 月18日認定其無權占有之始期。又本件原告係95年9 月
      8 日起本訴併請求被告丙○給付無權占有系爭房屋相當於
      租金之不當得利，被告丙○則抗辯起訴回溯超過5 年部分
      之請求，已罹於時效等語。考以原告起訴之日回溯5 年應
      至90年9 月8 日，於此時點之前，原告相當於租金之不當
      得利請求權，確已罹於前述5 年之時效期間而不存，參諸
      前揭說明，被告丙○此部分時效抗辯自屬有據。準此，原
      告得請求相當於租金之不當得利，應自90年9 月8 日起算
      利，應予敘明。
   3、關於系爭房屋於上述期間出租他人，每月合理租金利益若
      干之問題，經本院囑託安信不動產估價師事務所予以鑑價
      ，該所鑑定意見估定90年8月、91年8月、92年8月、93年8
      月、94年8月、95年8月、96年8月、97年3月等時段之合理
      月租金，分別為4萬5,586元、4萬5,137元、4萬4,647元、
      4 萬4,385 元、4 萬4,425 元、4 萬4,523 元、4 萬4,59
      8 元及4 萬4,812 元，有該所97年5 月14日（97）信字第
      05005 號函檢送之鑑定報告書存卷足參。被告雖抗辯應以
      土地法第97條定為上限云云，惟按土地法第97條限制約定
      最高租額之限制，僅限於城市地方供住宅使用之房屋有其
      適用，此觀  同法第94條第1 項及第96條規定之立法原意
      即可推知。至供營業用之房屋，承租人因承租房屋而獲得
      商業上之利益，非一般供居住用之房屋可比，所約定之租
      金，自不受土地法第97條規定之限制（最高法院94年度第
      2 次民事庭會議決議參照）。經核，系爭房屋係位處大同
      區大樓型態之建物（寶鑽大樓），面臨重慶北路2 段之重
      要幹道，屬第3 種商業區域，該棟建物1 樓部分為國泰世
      華商業銀行之營業所，有上述鑑定報告書內附之照片及分
      區單筆查詢結果可參。系爭房屋法定用途既為商業使用，
      且被告芳越公司亦設立公司登記於系爭房屋，可見系爭房
      屋係可供商業使用之建物，自非一般僅可供單純住家使用
      之房屋可比擬。參諸前揭說明，其合理之租金數額自不受
      土地法第97條之限制，被告此部分抗辯尚非可採。另考量
      系爭房屋所在區域，鄰近圓環、寧夏夜市、台北火車站及
      國道客運總站，交通易達、聯絡方便，商業發展堪稱繁榮
      ，附近公共設施規劃普遍，生活機能性亦佳，系爭房屋面
      積共計119 平方公尺（含附屬建物），迄今屋齡僅11年餘
      等因素，堪認上述鑑定意見估定之數額，應屬符合租賃市
      場之合理價格。是原告主張以上開數額，作為本件不當得
      利損害金之計算標準，自屬可採。
   4、又原告2人就系爭房屋之應有部分各為3分之1，其2人得請
      求被告丙○給付之不當得利，自各以相當於系爭房屋租金
      3分之1之比例為限。職是，依上標準計算，自90年9月8日
      起至97年2月29日止，原告2人得請求被告丙○給付之不當
      得利金額分別各為116萬133元，而自97年3月1日按月給付
      部分，則為各1萬4,937元（計算方法詳如附表所示）。至
      原告對於被告丙○逾此金額之請求，即非有據。另原告就
      其損害金之請求，併主張侵權行為之法律關係，就上開應
      准許部分，此部分法律關係即無再予論述之必要；而就上
      開不應准許部分，因侵權行為之請求權時效期間僅2 年，
      較之於不當得利請求權5 年時效期間更短，自無從因侵權
      行為之法律關係而得請求更高額之損害金，是此部分亦無
      詳予論述之必要，附此敘明。
   5、再原告併訴請被告馬大維、甲○○、芳越公司連帶給付上
      述損害金部分，因此等被告均未構成無權占有，不負返還
      系爭房屋之義務，自亦不構成不當得利或侵權行為，原告
      請求此等被告連帶給付損害金自非有據，不應准許。
五、從而，原告分別本於民法第767 條、第821 條、第179 條、
    第184 條規定，請求被告丙○應將系爭房屋騰空返還原告及
    全體共有人，以及給付原告2 人各116 萬133 元，並自97年
    3 月1日 起至返還系爭房屋之日止，按月給付原告2 人各1
    萬4,937 元，為有理由，應予准許。逾此範圍之請求，則無
    理由，應予駁回。
六、原告及被告丙○分別陳明願供擔保，請准宣告假執行或免為
    假執行，經核，就原告勝訴部分，均無不合，爰分別酌定相
    當之擔保金額宣告之；至原告敗訴部分，其假執行之聲請即
    失所附麗，應併予駁回。
七、本件事證已臻明確，兩造所為其他主張陳述並所提證據，經
    審酌後，認均與本件之結論無礙，爰不一一詳予論述，附此
    敘明。
八、據上論結，原告之訴為一部有理由，一部無理由，依民事訴
    訟法第79條但書、第390條第2項、第392條，判決如主文。
中    華    民    國    97    年    12    月    31    日
                  民事第三庭  法  官  施月燿
以上正本證明與原本無異。
如對本判決上訴，應於判決送達後20日內向本院提出上訴狀。
中    華    民    國    98    年    1     月    10    日
                              書記官  于耀文


司法院資訊處製作；財團法人民間司法改革基金會備份。
